【裁判字號】    96,重上,591
【裁判日期】    981103
【裁判案由】    刪除使用執照配合耕地
【裁判全文】
臺灣高等法院民事判決                 96年度重上字第591號
上  訴  人  丙○○○
訴訟代理人  廖修譽律師
            劉嘉瑜律師
被上訴人    甲○○
            乙○○○
共      同
訴訟代理人  邱清銜律師
上列當事人間請求刪除使用執照配合耕地事件，上訴人對於中華
民國臺灣桃園地方法院九十五年度重訴字第二六五號第一審判決
提起上訴後為訴之變更，經本院於九十八年十月二十日言詞辯論
終結，判決如下：
    主  文
被上訴人應給付上訴人新臺幣八十九萬八千元及自民國九十八年
九月四日起至清償日止按週年利率百分之五計算之利息。
上訴人其餘變更之訴駁回。
變更之訴訴訟費用由被上訴人負擔十分之六，餘由上訴人負擔幫
。
    事  實
甲、上訴人方面：
壹、聲明：被上訴人應給付上訴人新臺幣（下同）一百三十四萬
    七千元及自民國九十八年九月四日起至清償日止，按週年利
    率百分之五計算之利息。
貳、陳述：除與原判決記載相同者外，補稱略以：
一被上訴人甲○○依買賣關係將坐落桃園縣平鎮市○○段東勢小
  段（以下土地均為同小段）二二六－四地號土地面積五千四百
  九十九平方公尺（下稱分割前二二六－四地號土地）移轉登記
  與伊，伊於九十八年四月七日將該土地分割為二二六－四地號
  （面積二千五百平方公尺，下稱二二六－四地號土地）及二二
  六－六地號（面積二千九百九十九平方公尺，下稱二二六－六
  地號土地）兩筆土地，而被上訴人乙○○○於二二三－四地號
  土地（下稱二二三－四地號土地）興建之自用農舍（下稱系爭
  自用農舍），其配合耕地套繪二二六－六地號土地指定位置面
  積達四百四十九平方公尺（下稱系爭指定位置土地），系爭指
  定位置土地已不得納入伊所有二二六－六地號土地興建農舍之
  建蔽率面積計算，伊興建農舍之權利遭剝奪，所有權權能受限
  ，伊自得依債務不履行規定請求賠償損害、依物之瑕疵擔保規
  定請求減少價金、依民法第三百六十條規定請求不履行之損害
  賠償。
二二二六－六地號土地現在公告現值每平方公尺為三千元，以此
  計算伊所受損害為一百三十四萬七千元。
三所有權人就所有物得自由使用、收益、處分，如所有權權能受
  限制，此項瑕疵存在於所有權上，應屬權利瑕疵。伊所有系爭
  指定位置土地為系爭自用農舍之配合耕地，伊不得在系爭指定
  位置土地興建農舍，亦不得以之計算建蔽率，甲○○明知卻故
  意不告知，亦應負不完全給付責任。
四系爭指定位置土地供系爭農舍配合耕地使用，實質上屬供系爭
  農舍所在土地便宜之用，系爭農舍土地與系爭指定位置土地間
  有準地役權關係，甲○○交付之系爭指定位置土地自有權利上
  瑕疵。
五建築農舍仍屬農地本來效用，甲○○交付系爭指定位置土地因
  公法上限制無法再為農舍興建使用，致伊權能受限制，顯未依
  債務本旨提出給付，亦屬物之瑕疵。
參、證據：除援用原審提出者外，補提平鎮市公所函暨系爭農舍
    使用執照卷、平鎮市公所函、桃園縣政府函、土地登記簿謄
    本、系爭農舍使用執照為證。
乙、被上訴人方面：
壹、聲明：變更之訴駁回。
貳、陳述：除與原判決記載相同者外，補稱略以：
一不同意上訴人為訴之變更。
二上訴人所指責之瑕疵發生在系爭買賣契約成立前，不構成不完
  全給付。
三買受人因物有瑕疵，而得請求減少價金者，其請求權自物之交
  付時起經過五年而消滅，此期間為除斥期間，系爭指定位置土
  地於八十七年四月七日完成所有權移轉登記，上訴人於九十五
  年七月十四日始起訴請求，已逾除斥期間。
四興建農舍為農地變態之使用方法，上訴人就系爭指定位置土地
  仍然保有所有權及按農地本質為使用之權利，如都市計劃變更
  或地目變更，系爭指定位置受套繪之瑕疵自將迎刃而解，如令
  伊等支付絕大部分土地價金，並不公平。
參、證據：援用原審提出者。
    理  由
甲、程序方面
按在第二審程序為訴之變更或追加，非經他造同意，不得為之，
但請求之基礎事實同一或因情事變更而以他項聲明代最初之聲明
者，不在此限，民事訴訟法第二百五十五條第一項第二款、第四
款定有明文。上訴人於原審依債務不履行、瑕疵擔保規定，請求
命被上訴人將系爭農舍之使用執照超出建蔽率之以分割前二二六
－四地號土地為配合耕地部分刪除，經原審駁回後提起上訴，因
系爭農舍使用執照經主管機關桃園縣平鎮市公所（下稱平鎮市公
所）變更，僅以系爭指定位置土地為系爭農舍配合耕地，乃變更
依不完全給付、瑕疵擔保規定，變更聲明，請求被上訴人給付一
百三十四萬七千元及附加利息之判決，被上訴人雖表示不同意上
訴人為訴之變更，惟兩造於訴訟進行中，系爭農舍使用執照配合
耕地已有變更，上訴人仍依同一紛爭事實為請求，依上開說明，
其所為變更之訴，應予許可，核先敘明。
乙、得心證之理由
一本件上訴人主張：甲○○之父陳樹中為分割前二二六地號土地
  （下稱分割前二二六地號土地）共有人之一，伊於八十三年九
  月三十日與陳樹中、甲○○簽訂買賣契約書，以一千四百四十
  萬元購買甲○○就分割前二二六地號土地對陳樹中之應繼分，
  由乙○○○擔任陳樹中、甲○○連帶保證人，陳樹中死亡後，
  甲○○將其繼承所得土地應有部分於八十七年四月七日移轉登
  記為伊名下，嗣該土地全體共有人分割共有物，伊分得分割前
  二二六－四地號土地，伊為興建農舍，始發現陳黎妹於二二三
  －四地號土地興建系爭農舍時，因基地建蔽率不足，乃以分割
  前二二六地號土地全部為配合耕地，甲○○於出售時並未將此
  事實告知伊，嗣伊先將分割前二二六－四地號土地分割為二二
  六－四地號土地及二二六－六地號土地，經主管機關核准系爭
  農舍配合耕地限定於二二六－六地號土地內如系爭指定位置土
  地（面積四四九平方公尺）範圍內，系爭指定位置土地既為系
  爭農舍配合耕地，伊無從以之計算建蔽率，興建農舍之權利遭
  剝奪，所有權之權能受限制，此種事實為甲○○明知卻故意不
  為告知，伊得依債務不履行、物之瑕疵擔保、民法第三百六十
  條等規定，請求賠償或減少價金等情，以系爭指定位置土地公
  告現值每平方公尺三千元計算，求為命被上訴人給付一百三十
  四萬七千元並附加自變更狀送達翌日起之法定遲延利息之判決
  。
二被上訴人則以：上訴人所指之瑕疵，發生在兩造契約成立前，
  不構成不完全給付，而上訴人逾五年除斥期間，始主張瑕疵擔
  保，其減少價金請求權已經消滅等語，資為抗辯。
三查乙○○○於八十一年間於其所有二二三－四地號土地（面積
  九四一平方公尺）興建系爭農舍，因建蔽率不足，經分割前二
  二六地號土地所有人同意提供為其配合耕地，並據此申請（82
  ）平市農證字第一七八號自用農舍使用執照，陳樹中與甲○○
  於八十三年九月三十日與上訴人訂立買賣契約，將陳樹中所有
  分割前二二六地號土地尚未辦理繼承登記之應有部分一七八七
  ００分之一一三三九五屬將來甲○○應繼承部分售與上訴人，
  價金一千四百四十萬元，並由陳樹中其餘繼承人即陳逸興、易
  冬梅及乙○○○出具切結書表示對該項買賣願負連帶賠償責任
  及法律上完全責任，陳樹中死亡後，甲○○於八十七年四月七
  日將其繼承分割前二二六地號土地之應有部分移轉登記予上訴
  人，該分割前二二六地號土地於九十年八月二十日分割為二二
  六地號（面積五四九九平方公尺）、二二六－三地號（面積六
  三三五平方公尺）、分割前二二六－四地號（面積五四九九平
  方公尺）土地，上訴人分得分割前二二六－四地號土地，為興
  建農舍，發現系爭農舍僅需分割前二二六地號土地中之四四八
  ．九平方公尺為配合耕地即可，惟乙○○○係經分割前二二六
  地號土地共有人同意以該筆土地全部為配合耕地，該分割前二
  二六地號土地全部不能為農舍使用，致上訴人分得之分割前二
  二六－四地號土地全部不能興建農舍，嗣經本院函請內政部釋
  示，並邀集桃園縣平鎮市公所承辦人員會商，而由上訴人將分
  割前二二六－四地號土地分割為二二六－四地號（面積二千五
  百平方公尺）及二二六－六地號（面積二千九百九十九平方公
  尺）兩筆土地，再經平鎮市公所於九十八年八月八日將乙○○
  ○所有系爭農舍使用執照配合耕地變更於二二六－六地號土地
  內如系爭指定位置土地部分，上訴人因買賣契約所得土地現尚
  有如系爭指定位置土地為系爭農舍配合耕地，不得列入二二六
  －六地號土地將來興建農舍建蔽率計算等事實，為兩造所不爭
  ，堪信為真實。
四按出賣人應擔保第三人就買賣之標的物，對於買受人不得主張
  任何權利，出賣人不履行權利瑕疵擔保之規定，買受人得依關
  於債務不履行之規定，行使其權利，民法第三百四十九條、第
  三百五十三條分別定有明文。而所有人，於法令限制之範圍內
  ，得自由使用、收益、處分其所有物，土地所有權人，除法令
  有限制外，於其行使有利益之範圍內，及於土地之上下，民法
  第七百六十五條、第七百七十三條分別定有明文。則土地所有
  人除原來法令限制外，因其他因素更受法令限制使用者，即不
  能不認為其土地所有權之使用權能受限制，而為權利瑕疵。查
  二二六－六地號土地為特定農業區內之農牧用地，有土地登記
  簿謄本可按，屬農業發展條例第三條之農業用地、耕地，於一
  定條件下允許興建與農業經營不可分離之自用農舍（同條例第
  三條第十款第二目、第十八條），是二二六之六地號土地原可
  在一定條件下興建農舍，即興建農舍為二二六之六地號土地通
  常效用之一，該土地中如系爭指定位置土地部分已經甲○○之
  前手陳樹中同意提供乙○○○作為系爭農舍配合耕地，上訴人
  已不得以系爭指定位置土地興建農舍或作為二二六－六地號土
  地興建農舍計算建蔽率使用，上訴人就系爭指定位置土地所有
  權之使用權能受有因而受有公法上限制，甲○○將此受有公法
  上限制之土地出售並移轉為上訴人所有，應負權利瑕疵擔保責
  任，上訴人得依債務不履行規定行使權利，被上訴人辯稱此項
  瑕疵為物之瑕疵，上訴人已逾五年除斥期間，不得行使權利，
  尚不足採信。
五次按因可歸責於債務人之事由，致為不完全給付者，債權人得
  依關於給付遲延或給付不能之規定行使其權利，因不完全給付
  而生前項以外之損害者，債權人並得請求賠償，民法第二百二
  十七條定有明文。如系爭指定位置土地有前述權利瑕疵，自係
  可可歸責於甲○○，何況，乙○○○係甲○○配偶，得甲○○
  之被繼承人陳樹中同意以分割前二二六地號土地作為興建系爭
  農舍之配合耕地，陳樹中、甲○○與上訴人簽訂土地買賣契約
  ，並由乙○○○為連帶保證人，甲○○應明知二二六地號土地
  已作為系爭農舍配合耕地，未告知上訴人，竟出售並移轉買賣
  標的，致上訴人受領分割後之二二六－六地號土地內如系爭指
  定位置土地成為系爭農舍之配合耕地，甲○○就此權利瑕疵之
  給付，自有可歸責事由。上訴人依前開規定，請求甲○○賠償
  損害，自非無據。而依農業用地興建農舍辦法第六條規定：申
  請興建農舍之該宗農業用地，扣除興建農舍面積後，供農業生
  產使用部分應為完整區塊，且其面積不得低於該宗農業用地面
  積百分之九十。二二六－六地號土地面積二千九百九十九平方
  公尺，依上開規定本得以其中二百九十九點九平方公尺土地興
  建農舍，因系爭指定位置土地（面積四百四十九平方公尺），
  已供為系爭農舍配合耕地之用，目前至多僅得以其中二百五十
  平方公尺土地興建農舍，可興建之土地面積減少四十四點九平
  方公尺，而參照系爭農舍係二層樓，上訴人可興建建物面積約
  減少八十九點八平方公尺，上訴人應受有該不能興建建物面積
  價值減少之損害。再按當事人已證明受有損害而不能證明其數
  額或證明顯有重大困難者，法院應審酌一切情況，依所得心證
  定其數額，民事訴訟法第二百二十二條第二項定有明文，上訴
  人受有不能興建建物面積之價值之損害，惟該項損害額之證明
  實有重大困難，本院審酌上訴人自九十年八月二十日取得分割
  前二二六－四地號土地後，因該土地全部為系爭農舍配合耕地
  ，無法興建農舍，歷經多年爭取，於九十八年八月八日始經平
  鎮市公所變更系爭農舍使用執照，使除系爭指定位置土地外其
  餘土地得為興建農舍之基地面積使用，惟系爭指定位置土地仍
  無法為興建農舍使用、系爭指定位置土地公告現值為每平方公
  尺三千元等一切情狀，認以按系爭指定位置土地以公告現值之
  三分之二即每平方公尺二千元計算上訴人所受損害標準即八十
  九萬八千元應屬相當，上訴人超過上開部分損害之主張，並未
  舉證證明，不足採信。從而，上訴人依權利瑕疵擔保、債務不
  履行規定及連帶保證約定，請求被上訴人給付八十九萬八千元
  及自變更訴狀送達翌日即九十八年九月四日起至清償日止按法
  定利率計算之利息，即無不合，其超過此部分之請求，不應准
  許。
六據上論結，本件變更之訴為一部有理由，一部無理由。依民事
  訴訟法第七十九條，判決如主文。
中    華    民    國    98    年    11    月    3     日
                    民事第九庭
                        審判長法  官   黃熙嫣
                              法  官   陳玉完
                              法  官   鄭傑夫
正本係照原本作成。
不得上訴。
中    華    民    國    98    年    11    月    6     日
                              書記官   廖逸柔


司法院資訊處製作；財團法人民間司法改革基金會備份。
